【裁判字號】    97,簡上,408
【裁判日期】    971231
【裁判案由】    違反稅捐稽徵法等
【裁判全文】
臺灣臺北地方法院刑事判決             97年度簡上字第408號
上  訴  人  臺灣臺北地方法院檢察署檢察官
被      告  甲○○
                    寄：臺北縣中和市○○路431巷20號1樓
上列上訴人因被告違反稅捐稽徵法等案件，不服本院簡易庭於中
華民國97年8月27日所為97年度簡字第3249號第一審判決（聲請
簡易判決處刑案號：96年度調偵字第933號），提起上訴，本院
管轄之第二審合議庭判決如下：
    主  文
原判決撤銷。
甲○○共同行使偽造私文書，足以生損害於公眾及他人，處有期
徒刑肆月，如易科罰金，以銀元參佰元即新臺幣玖佰元折算壹日
，減為有期徒刑貳月，如易科罰金，以銀元參佰元即新臺幣玖佰
元折算壹日，良禹企業有限公司九十一年度薪資表上偽造之「乙○○」印文合計肆枚、九十四年度薪資表上偽造之「乙○○」印
文合計捌枚及其印章壹個均沒收；又公司負責人為納稅義務人，
以不正當方法逃漏稅捐，處有期徒刑肆月，如易科罰金，以銀元
參佰元即新臺幣玖佰元折算壹日，減為有期徒刑貳月，如易科罰
金，以銀元參佰元即新臺幣玖佰元折算壹日。應執行有期徒刑參
月，如易科罰金，以銀元參佰元即新臺幣玖佰元折算壹日，良禹
企業有限公司九十一年度薪資表上偽造之「乙○○」印文合計肆
枚、九十四年度薪資表上偽造之「乙○○」印文合計捌枚及其印
章壹個均沒收。
    事  實
一、甲○○為良禹企業有限公司（下稱良禹公司，設臺北市中山
    區○○○路○段45號4樓之7）負責人，係商業會計法上規定
    之商業負責人，亦係從事業務之人，復於92年間某日，欲結
    算、申報良禹公司91度營利事業所得之際，乃基於行使偽造
    私文書、行使業務上登載不實文書及以虛增費用之不正方法
    而使財務報表發生不實結果之犯意，並基於使納稅義務人良
    禹公司逃漏營利事業所得稅之犯意，明知乙○○於91年間，
    確未受僱在良禹公司工作及支領薪資，卻以偽造員工薪資表
    、虛列員工薪資、增加費用支出之不正方法，由有犯意聯絡
    之會計師丙○○（原名：盧明助）、真實年籍不詳，自稱為
    「李正義（音同）」之成年男子（2人均未據起訴，應由檢
    察官另行偵查），提供乙○○之身分資料予甲○○，甲○○
    則利用真實姓名、年籍均不詳之成年刻印業者，偽刻「乙○○」之印章1個後，交予良禹公司不知情會計邱育誠接續在
    其業務上所製作，性質上屬於會計憑證之91年1月份至4月份
    、及94年5月份至12月份（原審誤載為91年）良禹公司薪津
    表上偽造乙○○印文計12枚，以偽造乙○○於91年期間向良
    禹公司領取薪資計新臺幣（下同）552,000元之私文書，並
    接續虛偽登載在附隨業務上作成之文書即員工91年度扣繳憑
    單上，及虛偽登載乙○○於91年度領取年終獎金40,000元於
    業務上之薪資資料統計表，並將此不實事項記入良禹公司之
    91 年度營利事業所得稅結算申報書（損益及稅額計算表）
    之薪資支出，虛增良禹公司營業費用達592,000元，並據以
    計算該年度良禹公司全年所得額，繼之將該全年所得額填入
    良禹公司該年度資產負債表中「本期損益（稅後）」科目內
    ，據以計算該年度良禹公司淨值總額、負債及淨值總額，致
    使良禹公司91年度損益表、資產負債表等財務報表出現不實
    之結果。其後再由丙○○以甲○○名義連同上開薪資資料、
    扣繳憑單、結算申報書（損益及稅額計算表）、資產負債表
    ，持以向財政部臺北市國稅局申報良禹公司91年度營利事業
    所得稅而行使之，藉此行使業務上登載不實之上開扣繳憑單
    ，並使良禹公司之損益表、資產負債表等財務報表發生不實
    之結果，並以此方法使良禹公司逃漏91年度之營利事業所得
    稅148,000元，足以生損害於乙○○、財政部臺北市國稅局
    有關稅捐稽徵、核課之正確性。嗣乙○○接獲財政部臺灣省
    北區國稅局91年度綜合所得稅核定通知書，要求其補繳稅款
    ，始悉上情。
二、案經乙○○訴由臺灣板橋地方法院檢察署檢察官呈請臺灣高
    等法院檢察署令轉臺灣高雄地方法院檢察署檢察官後，臺灣
    高雄地方法院檢察署檢察官呈請臺灣高等法院檢察署令轉臺
    灣臺北地方法院檢察署檢察官偵查後聲請簡易判決處刑。
    理  由
甲、證據能力：
一、按，被告以外之人（包括證人、鑑定人、告訴人、被害人及
    共同被告等）於審判外陳述，雖不符刑事訴訟法第159條之1
    至之4等4條之規定，經當事人於審判程序同意作為證據，法
    院審酌該言詞陳述或書面陳述作成時之情況，認為適當者，
    亦得為證據；當事人、代理人或辯護人於法院調查證據時，
    知有刑事訴訟法第159條第1項不得為證據情形，而未於言詞
    辯論終結前聲明異議者，視為有前項同意，同法第159條之5
    定有明文。立法意旨在於傳聞證據未經當事人之反對詰問予
    以核實，原則上先予排除。惟若當事人已放棄反對詰問權，
    於審判程序中表明同意該等傳聞證據可作為證據；或於言詞
    辯論終結前未聲明異議，基於尊重當事人對傳聞證據之處分
    權，及證據資料愈豐富，愈有助於真實發見之理念，且強化
    言詞辯論主義，使訴訟程序得以順暢進行，上開傳聞證據亦
    均具有證據能力。
二、被告對於公訴人所提之證據資料及以下法院作為判斷依據之
    各項證據資料，均同意或不爭執其證據能力，法院審酌該等
    言詞供述及書面作成時之情況認為適當，均無不宜作為證據
    之情事，依刑事訴訟法第159條之5規定，均得作為證據。
乙、實體方面：
一、上揭事實，業據被告甲○○於原審及本院審理時均供承不諱
    ，核與告訴人即證人乙○○於警詢、偵查中及本院審理時所
    證述之情節相符（見本院卷第51至53頁），另證人邱育誠則
    證稱，91年營業事業所得稅是盧明助（即丙○○）申報，資
    料也是盧明助提供的等語綦詳（見95年度偵字第10305號卷
    第106頁），並有(1)財政部臺灣省北區國稅局乙○○91年度
    綜合所得稅核定通知書。(2)財政部臺北市國稅局中南稽徵所
    95年8月7日財北國稅中南營所一字第0950203704號函。(3)財
    政部臺北市國稅局91年度綜合所得稅BAN給付清單、良禹公
    司91年度薪資資料統計表、薪津表、良禹公司91年度營利事
    業所得稅結算申報書、財政部臺北市國稅局91年度營利事業
    所得稅結算申報更正核定通知書。（見同上偵查卷第15至34
    頁）。(4)乙○○東石港景觀綠美化有限公司任職資料（見同
    上偵查卷第81至83頁）。(5)臺北市會計師公會97年11月13日
    北市會字第0970628號函、考試院97年12月1日考臺組壹二字
    第0970008529號函（見本院卷第49頁、第63頁）等件附卷可
    稽，足認被告前揭任意性自白與事實相符，堪以憑信。本件
    事證明確，被告犯行洵堪認定。
二、查被告行為後，商業會計法亦於95年5月24日修正公布全文
    83條，並自公布日施行，刑法則於94年1月7日修正通過，於
    94年2月2日公布，於95年7月1日施行，其中修正刑法第2條
    、第28條、第31條、第41條、第55條、第56條等規定，罰金
    罰鍰提高標準條例第2條亦於95年5月17日修正刪除。按行為
    後法律有變更者，適用行為時之法律，但行為後之法律有利
    於行為人者，適用最有利於行為人之法律，現行刑法第2條
    第1項訂有明文。此條規定乃與刑法第1條罪刑法定主義契合
    ，而貫徹法律禁止溯及既往原則，係規範行為後法律變更所
    生新舊法律比較適用之準據法，是刑法第2條本身雖經修正
    ，但刑法第2條既屬適用法律之準據法，本身尚無比較新舊
    法之問題，應一律適用裁判時之現行刑法第2條規定以決定
    適用之刑罰法律，先予辨明。又以本次刑法修正之比較新舊
    法，應就罪刑有關之共犯、未遂犯、想像競合犯、牽連犯、
    連續犯、結合犯，以及累犯加重、自首減輕暨其他法定加減
    原因（如身分加減）與加減例等一切情形，綜其全部罪刑之
    結果而為比較，最高法院95年5月23 日著有95年度第8次刑
    庭會議決議可資參照。嗣最高法院於95年11月7日95年度第
    21次刑事庭會議再著有決議認為，前揭決議係就「刑法94年
    修正施行後之法律比較適用決議」，而刑法第2條係規範行
    為後「法律變更」所生新舊法比較適用之準據法，故如新舊
    法處罰之輕重相同，即無比較適用之問題，非此條所指之法
    律有變更，應依一般法律適用原則，適用裁判時法，例如：
    修正後刑法第55條就想像競合犯部分增加但書關於科刑之限
    制，為法理之明文化，而修正後刑法第59條則為法院就酌減
    審認標準見解之明文化，均非法律變更，其餘為純文字修正
    者，更應同此。經查：
    (一)商業會計法第71條規定於95年5月24日修正前、後，構成
      要件並無更動，但原規定之法定刑為「5年以下有期徒刑
      、拘役或科或併科新臺幣15萬元以下罰金」，修正後提高
      為「5年以下有期徒刑、拘役或科或併科新臺幣60萬元以
      下罰金」，是比較修正前、後之法條規定，自以修正前之
      規定對於被告較為有利。
    (二)修正前刑法第33條第5款規定「罰金：（銀元）一元以上
      。」，並依罰金罰鍰提高標準條例第1條前段規定提高10
      倍，折算新臺幣為30元；修正後刑法第33條第5款規定「
      罰金：新臺幣一千元以上，以百元計算之。」，是比較修
      正前、後之法條規定，自以修正前之規定對於被告較為有
      利。
    (三)刑法第28條原規定「二人以上共同實施犯罪之行為者，皆
      為正犯」，經修正為「二人以上共同實行犯罪之行為者，
      皆為正犯」，修正後刑法第28條規定之共同正犯，基於個
      人責任原則及法治國人權保障，限於直接從事構成犯罪事
      實之行為者（含共謀共同正犯），排除「陰謀共同正犯」
      及「預備共同正犯」之類型，是修正後之共同正犯之可罰
      性要件之範圍業已限縮，自應為新舊法比較。本件情形，
      被告所犯均非屬「陰謀共同正犯」或「預備共同正犯」之
      類型，新法對被告，並無較有利之情形，應適用行為時法
      。從而，本件均應適用行為時法。
    (四)再按被告行為後，刑法第55條關於牽連犯之規定於94年2
      月2日修正公布刪除，是於新法修正施行後，被告行使偽
      造私文書及以不正方法使財務報表發生不實結果之犯行，
      均須分論併罰。比較新舊法之規定，修正後之規定對於被
      告較為不利，依刑法第2條第1項之規定，自應適用行為時
      且較有利於被告之法律，即依修正前刑法第55條之規定予
      以論處。
    (五)修正前刑法第51條第5款規定：「數罪併罰，分別宣告其
      罪之刑，依左列各款定其應執行者：五、宣告多數有期徒
      刑者，於各刑中之最長期以上，各刑合併之刑期以下，定
      其刑期。但不得逾20年」，修正後刑法同條款則規定：「
      數罪併罰，分別宣告其罪之刑，依下列各款定其應執行者
      ：五、宣告多數有期徒刑者，於各刑中之最長期以上，各
      刑合併之刑期以下，定其刑期。但不得逾30年」。經比較
      結果，修正後有關有期徒刑合併定其應執行刑之上限提高
      至30年，自以修正前之規定有利於被告。
    (六)經綜合上述各條文修正前、後之比較，揆諸前揭最高法院
      決議及修正後刑法第2條第1項前段、後段規定之「從舊、
      從輕」原則，自應適用被告行為時商業會計法及刑法等相
      關規定，予以論處。
三、論罪科刑部分：
    (一)按營利事業單位填報扣繳憑單、所得稅申報書、薪資資料
      統計表，乃附隨其業務而製作，係屬業務上所掌文書，此
      種扣繳憑單、所得稅申報書內容如有不實，而足生損害於
      公眾或他人，即屬刑法第215條業務上登載不實罪所規範
      之對象。次按「各類所得扣繳暨免扣繳憑單」係由扣繳義
      務人依所得稅法第92條規定所製作之單據，而商業會計法
      第15條所稱之會計憑證，計有原始憑證及記帳憑證二類，
      原始憑證計有外來憑證、對外憑證、內部憑證三類，記帳
      憑證有收入憑證、支出憑證及轉帳憑證三類。而「各類所
      得扣繳暨免扣繳憑單」並非上開之原始憑證或記帳憑證，
      非屬商業會計法第15條所規定之商業會計憑證，而為附隨
      在被告業務所製作之文書，此種扣繳憑單內容如有不實，
      而足生損害於公眾及他人，即犯業務上登載不實文書罪（
      最高法院90年9月21日第9次刑事庭會議決議參考）。次按
      ，納稅義務人辦理結算申報，應檢附自繳稅款繳款書收據
      與其他有關證明文件及單據；其為營利事業所得稅納稅義
      務人者，並應提出資產負債表、財產目錄及損益表，所得
      稅法第76條第1項規定甚明，可見繳附資產負債表、損益
      表為申報營利事業所得稅之必備文件；再者，資產負債表
      、損益表並為商業會計法所定之財務報表，此觀之該法第
      28條第1項第1款、第2款之規定即明，準此，限制下之營
      利事業所得稅結算申報書中就「本期損益」計算部分已具
      損益表之完整格式、內容及功能，且申報時除該份具損益
      表格式之結算申報書外，納稅義務人並不另外檢附損益表
      ，惟如前述，損益表復為必備文件之一，是此足徵，係以
      申報書之「本期損益」計算部分充代損益表，易言之，即
      結算申報書並兼具損益表之性質，因之，該部分當屬商業
      會計法所稱之財務報表，應予敘明。
    (二)復按薪資支出之原始憑證，為收據或簽收之名冊，營利事
      業所得稅查核準則第71條第11款亦有規定。觀諸本件卷附
      良禹公司薪津表，其上除記載薪資內容外，復經領款人蓋
      章簽收，係屬薪資印領清冊性質，是應認前揭良禹公司薪
      資表係商業會計法所規定之商業會計憑證。次按薪資表經
      領薪人蓋用印章後，即表示蓋章之人已領受該筆薪資，具
      領據之性質，屬私文書（最高法院74年台上字第907號、
      82年度台非字第154判決可資憑參）。
    (三)被告為良禹公司之負責人，明知乙○○未實際任職於良禹
      公司而虛偽填製不實扣繳憑單，並據以偽造私文書並填製
      不實財務報表持以申報良禹公司91年度營利事業所得稅，
      核其所為係犯刑法第216條、第210條行使偽造私文書罪、
      第216 條、第215條行使業務上登載不實文書罪、修正前
      商業會計法第71條第1款之以明知為不實之事項，而填製
      會計憑證或記入帳冊罪、修正前商業會計法第71條第5款
      之其他利用不正當方法致使財務報表發生不實之結果罪，
      其使良禹公司逃漏91年度之營利事業所得稅148,000元，
      並犯稅捐稽徵法第47條第1款、第41條之公司負責人為納
      稅義務人以不正當方法逃漏稅捐罪。其與丙○○（即盧明
      助）、「李正義」間，有犯意聯絡及行為分擔，而上開二
      人雖不具商業負責人身分，惟依修正前第31條第1項規定
      為共同正犯。其利用不知情刻印人員偽造乙○○印章，並
      利用邱育誠填製及行使偽造薪資表、不實扣繳憑單及營利
      事業所得結算申報書（損益及稅額計算表）、資產負債表
      、薪資資料統計表，為間接正犯。被告偽造印章後偽造印
      文之行為，係其偽造私文書之部分行為，均不論罪。又被
      告偽造私文書後復持以行使，其偽造私文書之低度行為為
      行使之高度行為所吸收，不另論罪。被告於業務上文書登
      載不實後復持之行使，其業務上登載不實文書之低度行為
      ，為行使該文書之高度行為所吸收，亦不另論罪。而被告
      接續在薪津表上偽造乙○○印文，且接續在公司之營利事
      業所得稅申報書（損益及稅額計算表）上，虛增薪資費用
      致虛減本期淨利額，復將此虛減之淨利額填製在資產負債
      表使各生不實之結果等行為，被害法益相同，均為接續犯
      ，皆屬實質上一罪。被告所犯上開行使偽造私文書、行使
      業務上登載不實文書、以明知為不實之事項，而填製會計
      憑證或記入帳冊、其他利用不正當方法致使財務報表發生
      不實之結果等罪間，有方法、目的之牽連關係，依修正前
      即行為時之刑法第55條規定，從一重論以行使偽造私文書
      罪處斷。聲請簡易判決處刑書雖未記載被告涉犯行使偽造
      私文書及違反商業會計法第71條罪嫌，惟經蒞庭檢察官當
      庭補充，且此部分犯行與其他論罪科刑部分有裁判上一罪
      關係，應為起訴效力所及，本院自得併予審理。再按公司
      逃漏營利事業所得稅行為，即足成立稅捐稽徵法第41條之
      罪，且因屬於代罰性質，被告非逃漏稅捐之納稅義務人，
      是被告所犯稅捐稽徵法第47條第1款、第41條之公司負責
      人為納稅義務人以不正當方法逃漏稅捐罪（聲請簡易判決
      處刑書漏載第47條第1款，應予補充）。與上述行使偽造
      私文書罪，犯意各別，罪名不同，應分論併罰之。
    (四)原審經審理結果，認被告罪證明確，予以論科，固非無見
      ，但查，原判決就刑法第28條之修正說明，漏未為新舊法
      比較之說明，並於論罪法條漏未記載修正前第28條之記載
      ，自有違誤；又原判決就丙○○（即盧明助）部分誤載為
      會計記帳業成員，並漏未認定共犯「李正義」及就實際申
      報良禹公司91年度營利事業所得稅之行為人應為丙○○而
      非不知情之記帳業者，亦有未合；又原審贅引刑事訴訟法
      第454條第2項，並誤載證人乙○○為「陳亮光」、及94年
      5月份至12月份薪津表（原審誤載為91年）部分，亦有未
      洽。檢察官上訴意旨雖載稱：被告曾辯稱因告訴人乙○○
      透過被告公司員工，表示其欲辦理小額貸款（信用卡），
      有薪資證明文件之需求，而被告考量其本身亦可節稅，故
      開立不實扣繳憑單申報扣抵良禹企業有限公司之營利事業
      所得稅等語。倘被告所辯上情屬實，則其是否觸犯行使偽
      造私文書罪部分，尚值審究等語，固非無見。但查，證人
      即告訴人乙○○已就其未提供身份證件供被告辦理小額貸
      款等語明確，並經被告自承上開資料係由會計師丙○○提
      供等語，是檢察官以上情指摘原判決認定事實不當，難認
      可採，但原判決既有上開可議，即屬無可維持，應由本院
      撤銷改判。
    (五)爰審酌被告利用不知情員工偽造私文書並將不實事項登載
      於其業務上作成之文書，復持以行使、申報並逃漏稅捐，
      非但使良禹公司之財務報表發生不實結果，並使告訴人負
      擔額外稅捐，影響國家財政收入及賦稅制度之公平性，紊
      亂稅捐稽徵體制，暨其犯罪之動機、目的、手段、犯罪後
      坦承犯行，頗具悔意，態度尚稱良好等一切情狀，分別量
      處如主文所示之刑。又被告行為後，關於易科罰金之折算
      標準，除刑法第41條有所修正外，罰金罰鍰提高標準條例
      亦於95年5月17日經總統公布修正，刪除第2條有關易科罰
      金及易服勞役折算標準之規定，並自95年7月1日起施行。
      刑法第41條第1項前段關於易科罰金之規定，新法修正為
      「犯最重本刑為5年以下有期徒刑以下之刑之罪，而受6個
      月以下有期徒刑或拘役之宣告者，得以新臺幣1千元、2千
      元或3千元折算1日，易科罰金」，惟依被告行為時之刑罰
      法律即修正前刑法第41條第1項前段：「犯最重本刑為5年
      以下有期徒刑以下之刑之罪，而受6個月以下有期徒刑或
      拘役之宣告，因身體、教育、職業、家庭之關係或其他正
      當事由，執行顯有困難者，得以1元以上3元以下折算1日
      ，易科罰金」及修正前罰金罰鍰提高標準條例第2條關於
      「依刑法第41條易科罰金者，均就其原定數額提高為1百
      倍折算1日；法律所定罰金數額未依本條例提高倍數，或
      其處罰法條無罰金刑之規定者，亦同」等規定，易科罰金
      之折算標準最高為銀元3百元，最低為銀元1百元，換算為
      新臺幣後，最高額為新臺幣9百元，最低額為新臺幣3百元
      。比較修正前、後關於易科罰金折算標準之刑罰法律，適
      用修正前之規定即修正前刑法第41條第1項前段及修正前
      罰金罰鍰提高標準條例第2條規定，對被告較為有利，爰
      依刑法第2條第1項前段之規定，適用最有利於被告之行為
      時法即修正前刑法第41條第1項前段、修正前罰金罰鍰提
      高標準條例第2條規定處罰，爰併諭知易科罰金之折算標
      準。
    (六)被告犯罪之時間，皆在96年4月24日以前，復無中華民國
      九十六年罪犯減刑條例所定不得減刑之情形，均應依同條
      例第2條第1項第3款之規定，各減其宣告刑2分之1，並就
      被告減刑後之刑，均依修正前刑法第41條第1項前段規定
      ，諭知易科罰金之折算標準，並依修正前刑法51條第5款
      規定，定其應執行之刑及定執行刑後易科罰金之折算標準
      。
    (七)又良禹公司91年度薪津表上偽造之「乙○○」印文計4枚
      、94年度薪津表上偽造之「乙○○」印文計8枚、及該偽
      造之「乙○○」印章1枚，均依刑法第219條之規定宣告沒
      收。
據上論斷，應依刑事訴訟法第455條之1第1項、第3項、第369條
第1項前段、第364條、第299條第1項前段，修正前商業會計法第
71條第1款、第5款，稅捐稽徵法第47條第1款、第41條，刑法第2
條第1項前段、第11條前段、第216條、第210條、第215條、第21
9條，修正前刑法第28條、第31條第1項、第55條、第41條第1項
前段、第51條第5款，刑法施行法第1條之1，修正前罰金罰鍰提
高標準條例第2條，現行法規所定貨幣單位折算新臺幣條例第2條
，中華民國九十六年罪犯減刑條例第2條第1項第3款、第7條、第
9條、第10條第1項，判決如主文。
本案經檢察官蔡偉逸到庭執行職務。
中    華    民    國    97    年    12    月    31    日
                  刑事第十庭  審判長法  官  林春鈴
                                    法  官  謝昀璉
                                    法  官  呂煜仁
上正本證明與原本無異。
如不服本判決應於收受送達後10日內向本院提出上訴書狀，並應
敘述具體理由；其未敘述上訴理由者，應於上訴期間屆滿後20日
內向本院補提理由書（均須按他造當事人之人數附繕本）「切勿
逕送上級法院」。告訴人或被害人如對於本判決不服者，應具備
理由請求檢察官上訴，其上訴期間之計算係以檢察官收受判決正
本之日期為準。
                                    書記官  陳泰寧
中    華    民    國    98    年    1     月    5     日
修正前商業會計法第71條
商業負責人、主辦及經辦會計人員或依法受託代他人處理會計事
務之人員有下列情事之一者，處5年以下有期徒刑、拘役或科或
併科新臺幣60萬元以下罰金：
一、以明知為不實之事項，而填製會計憑證或記入帳冊。
二、故意使應保存之會計憑證、會計帳簿報表滅失毀損。
三、偽造或變造會計憑證、會計帳簿報表內容或毀損其頁數。
四、故意遺漏會計事項不為記錄，致使財務報表發生不實之結果
    。
五、其他利用不正當方法，致使會計事項或財務報表發生不實之
    結果。
稅捐稽徵法第47條
 (法人或非法人團體負責人之刑責)
本法關於納稅義務人、扣繳義務人及代徵人應處徒刑之規定，於
左列之人適用之：
一、公司法規定之公司負責人。
二、民法或其他法律規定對外代表法人之董事或理事。
三、商業登記法規定之商業負責人。
四、其他非法人團體之代表人或管理人。
中華民國刑法第210條
（偽造變造私文書罪）
偽造、變造私文書，足以生損害於公眾或他人者，處 5 年以下有
期徒刑。
中華民國刑法第215條
（業務上文書登載不實罪）
從事業務之人，明知為不實之事項，而登載於其業務上作成之文
書，足以生損害於公眾或他人者，處3年以下有期徒刑、拘役或5
百元以下罰金。
中華民國刑法第216條
（行使偽造變造或登載不實之文書罪）
行使第 210 條至第 215 條之文書者，依偽造、變造文書或登載
不實事項或使登載不實事項之規定處斷。


司法院資訊處製作；財團法人民間司法改革基金會備份。
